【裁判字號】    97,上,1011
【裁判日期】    990720
【裁判案由】    確認委任關係不存在
【裁判全文】
臺灣高等法院民事判決                  97年度上字第1011號
上  訴  人  甲○○
被  上訴人  亞揚科技股份有限公司
法定代理人  乙○○（亞揚科技股份有限公司監察人）
上列當事人間請求確認委任關係不存在事件，上訴人對於中華民
國九十七年九月十九日臺灣桃園地方法院九十七年度訴字第六三
三號第一審判決提起上訴，經本院於九十九年七月六日言詞辯論
終結，判決如下：
    主  文
原判決關於駁回上訴人下列第二項之訴及訴訟費用負擔之裁判均
廢棄。
確認兩造間董事之委任關係不存在。
其餘上訴駁回。
第一、二審訴訟費用由被上訴人負擔二分之一，餘由上訴人負擔
。
    事  實
甲、上訴人方面：
壹、聲明：
一原判決廢棄。
二確認兩造間董事之委任關係不存在。
三被上訴人應向經濟部辦理董事變更登記，並將上訴人姓名自被
  上訴人董事名單中塗銷。
參、陳述：除與原判決記載相同者外，補稱略以：
一本件訴訟係公司與董事間之訴訟，應由被上訴人公司監察人乙
  ○○為被上訴人之法定代理人。
二伊並未於民國九十二年十二月三十一日上午十時出席被上訴人
  股東臨時會被選任為董事，亦未於同上午十一時出席該公司董
  事會，選任邱振洋為董事長。
參、證據：援用原審提出者。
乙、被上訴人方面：
被上訴人未於言詞辯論期日到場，亦未提出書狀作何聲明或陳述
。
    理  由
甲、程序方面：
一按股份有限公司應由董事長對外代表公司，惟公司與董事間訴
  訟，除法律另有規定外，則由監察人或股東會所選任之人代表
  公司為訴訟，公司法第二百零八條第三項、第二百十三條定有
  明文，其立法目的乃恐董事長代表公司對董事起訴，難免有循
  私之舉。若公司已解散行清算程序，公司董事雖不得以董事身
  分執行職務，而應由清算人執行清算事務，但公司之清算，原
  則上以董事為清算人，除非公司法或章程另有規定或股東會另
  選清算人時，不在此限（公司法第三百二十二條第一項）。且
  清算人於執行清算事務範圍內，除另有規定外，其權利義務與
  董事同（公司法第三百二十四條）。是董事原則上應為清算人
  ，且清算人之權利義務與董事同，則董事以清算人身分對董事
  為訴訟，亦難免有循私之舉。依同一法理，仍不宜由董事以清
  算人身分對董事為訴訟。再查清算中，公司股東會與監察人依
  然存續，對董事之訴訟依法仍應由監察人或股東會所選任之人
  代表公司為之，始為適法。本件上訴人確認與被上訴人公司間
  董事之委任關係不存在，並請求被上訴人向經濟部辦理董事變
  更登記，將其姓名自被上訴人董事名單塗銷，形式上屬董事與
  公司間訴訟，被上訴人公司已經經濟部為廢止登記，依法應行
  清算程序，依上開說明，本件應由監察人乙○○為被上訴人法
  定代理人，原審列被上訴人原來董事長邱振洋為法定代理人，
  訴訟程序固有重大瑕疪，惟其判決結果對被上訴人並無不利，
  非被上訴人所得指摘，上訴人上訴後改列乙○○為被上訴人法
  定代理人，核無不合，先予敘明。
二本件被上訴人經合法通知，未於言詞辯論期日到場，核無民事
  訴訟法第三百八十六條各款所列情事，爰准上訴人聲請，由其
  一造辯論而為判決。
乙、得心證之理由
一本件上訴人主張：伊雖為被上訴人公司股東，惟未於九十二年
  十二月三十一日親自或授權出席該公司臨時股東會，亦未同意
  任該公司董事，詎遭偽造簽名出席股東會，被選任並登記為董
  事，伊與被上訴人間實無董事委任關係，因被上訴人經營不善
  停止營業，原董事長邱振洋行蹤不明，法務部行政執行署桃園
  行政執行處（下稱行政執行署）以伊為被上訴人董事身分，追
  討被上訴人積欠之稅款，伊自有確認與被上訴人間董事委任關
  係不存之法律上利益，被上訴人亦有向經濟部辦理董事變更登
  記，將其姓名自被上訴人公司董事名單塗銷義務，爰求為判決
  如聲明第二項、第三項所示。
二查上訴人為被上訴人股東，依本院向經濟部函調之被上訴人公
  司登記卷宗（下稱公司卷宗），被上訴人九十二年十二月三十
  一日股東臨時會議事錄記載，被上訴人於當日上午十時召集股
  東臨時會，選任邱振洋、訴外人李連春及被上訴人任董事，邱
  振洋、李連春及被上訴人並分別簽立董事願任同意書，由被上
  訴人向經濟部辦理董事變更登記。被上訴人否認出席該次股東
  臨時會議及願任董事同意書、董事簽到簿上簽名為真正，經核
  對被上訴人提出之護照上簽名，該同意書及董事簽到簿上被上
  訴人名義之簽名與被上訴人護照上簽名難認相符，而股東臨時
  會議錄之記錄即李連春亦否認該會議記錄上簽名及董事願任同
  意書之簽名為真正，以被上訴人為被告，訴請確認與被上訴人
  間董事委任關係不存在，經臺灣桃園地方法院九十七年度訴字
  第六一九號判決勝訴確定，有該判決及確定證明書附於公司卷
  宗可稽，被上訴人未到場爭執，亦未提出股東臨時會出席股東
  名冊及簽到簿或其他足資證明股東選任上訴人為董事之證明，
  綜合上開事證，上訴人主張其與被上訴人間並無董事委任關係
  存在一節，自非不能採信。
三被上訴人公司已於九十六年九月二十八日命令解散，被上訴人
  逾期未辦理解散登記，由經濟部於同年十一月三十日廢止公司
  登記，而被上訴人之公司章程並未另訂選任清算人方法，亦未
  選任清算人（參公司卷宗），被上訴人依法應為清算，並由董
  事為清算人，則上訴人是否為被上訴人董事，攸關上訴人應否
  擔任被上訴人公司清算人，上訴人自有確認與被上訴人間董事
  委任關係不存在之法律上利益。
四又公司清算中，依公司法第三百二十四條規定意旨，應由清算
  人執行董事職務並對外代表公司，而清算人無庸經主管機關登
  記，依經濟部九十七年九月二十五日經授中字第09733014870
  號函意旨，解散、撤銷、廢止登記後之公司，為免民眾誤解，
  其董事名單不再於公示資料揭露，即刪除董事名單，並加註「
  公司已解散（撤銷、廢止），董事會已不存在，公司負責人為
  清算人」等字樣，被上訴人公司既經命令解散，並為廢止登記
  ，依上開說明，董事名單已自經濟部登記資料中刪除，上訴人
  請求被上訴人向經濟部辦理董事名單刪除登記，已無保護必要
  。
五綜上所述，上訴人與被上訴人並無董事委任關係存在，且有即
  受確認董事委任關係不存在之法律上利益，其訴請確認兩造間
  董事委任關係不存在，即無不合，應予准許；至上訴人請求被
  上訴人向經濟部為刪除董事名單部分，則無保護必要，不應准
  許。原審就上開應准許部分，為上訴人敗訴判決，尚有未洽，
  上訴論旨，指摘此部分原判決為不當，聲明廢棄，為有理由，
  爰廢棄此部分原判決，改判如主文第二項所示；至上開不應准
  許部分，原審駁回上訴人之訴，理由雖有未洽，惟結論並無不
  合，仍應予以維持，上訴人上訴意旨，指摘此部分原判決為不
  當，求予廢棄，非有理由。
六據上論結，本件上訴為一部有理由，一部無理由。依民事訴訟
  法第四百六十三條、第三百八十五條第一項前段、第四百四十
  九條第二項、第四百五十條、第七十九條，判決如主文。
中    華    民    國    99    年    7     月    20    日
                    民事第九庭
                        審判長法  官  黃熙嫣
                              法  官  陳玉完
                              法  官  鄭傑夫
正本係照原本作成。
如不服本判決，應於收受送達後20日內向本院提出上訴書狀，其
未表明上訴理由者，應於提出上訴後20日內向本院補提理由書狀
（均須按他造當事人之人數附繕本）上訴時應提出委任律師或具
有律師資格之人之委任狀；委任有律師資格者，另應附具律師資
格證書及釋明委任人與受任人有民事訴訟法第466條之1第1項但
書或第2項（詳附註）所定關係之釋明文書影本。如委任律師提
起上訴者，應一併繳納上訴審裁判費。
中    華    民    國    99    年    7     月    21    日
                              書記官  廖逸柔
附註：
民事訴訟法第466條之1（第1項、第2項）：
對於第二審判決上訴，上訴人應委任律師為訴訟代理人。但上訴
人或其他法定代理人具有律師資格者，不在此限。
上訴人之配偶、三親等內之血親、二親等內之姻親，或上訴人為
法人、中央或地方機關時，其所屬專任人員具有律師資格並經法
院認為適當者，亦得為第三審訴訟代理人。

司法院資訊處製作；財團法人民間司法改革基金會備份。
